【裁判字號】    99,抗,128
【裁判日期】    990915
【裁判案由】    聲明異議
【裁判全文】
臺灣高等法院臺南分院民事裁定  99年度抗字第128號
抗  告  人  戊○○
            丙○○
            丁○○
            乙○○
            甲○○
            己○○○
            百諺譽企業有限公司
兼上 一 人
法定代理人  庚○○
相  對  人  陳慧英
上列抗告人等因與相對人間給付票款強制執行事件（臺灣臺南地
方法院94年度執字第044477號），就執行法院司法事務官駁回聲
明異議之裁定提出異議，對於中華民國99年07月12日臺灣臺南地
方法院99年度執事聲字第82號裁定，提起抗告，本院裁定如下：
    主  文
原裁定廢棄，應由臺灣臺南地方法院更為裁定。
    理  由
一、本件抗告人等於原法院異議意旨略以：
  (一)依原法院九十四年度執字第四四四七七號裁定（下稱原事務
    官裁定）理由以如該裁定附表所示不動產為執行標的物，前
    於民國（下同）96年12月30日發函囑託「林錦堂建築師事務
    所」鑑定不動產價值。嗣因考量實施鑑價至核定拍賣底價時
    相距一年多，乃於98年05月12日另囑託「黃志豪估價師事務
    所」實施鑑價，用以判斷原鑑價報告是否因時間經過而無法
    適時反應不動產之現況及市價等語；足證原執行法院於98年
    間就該不動產重新鑑價，係為判斷不動產之現況及市價為其
    目的，至為明顯。而原裁定附表所示共十四標不動產（下簡
    稱系爭不動產），原執行法院依「林錦堂建築師事務所」之
    鑑價核定為拍賣底價，與其後由「黃志豪估價師事務所」鑑
    價之落差，或達新臺幣（下同）八十萬元或達百餘萬元或達
    二百餘萬元，足證系爭不動產於九十六年間由「林錦堂建築
    師事務所」鑑價，經過一年多，再由「黃志豪估價師事務所
    」鑑估，已反應出因時間之經過，確有市價不同之落差。準
    此，原事務官裁定理由對於「黃志豪估價師事務所」就系爭
    不動產鑑估之價值，係以：(甲)就建築物現況修正率以百分之
    九十鑑估；反觀「林錦堂建築師事務所」就標別二所示有人
    居住房屋係以現況修正率百分之百鑑估，另附表三之十三所
    示建物係以百分之八十鑑估。(乙)「黃志豪估價師事務所」就
    建物並未區分為主建物及附屬建物分別估價，反之「林錦堂
    建築師事務所」則有主建物與附屬建物分別鑑估等為不採納
    之理由。惟鑑定者，乃特別學識及經驗之工作，故對鑑定人
    就其鑑定之事項所採用之鑑定方法如有不同滋生疑義，法院
    自應為適當之調查，作為取捨之依據。原事務官裁定對於上
    開黃志豪、林錦堂二位鑑定人之鑑定方法有關：
    (1)使用建築物現況修正率為何不同？(2)主建物及附屬建物為
    何未分開鑑定？各有何建築或相關法令可憑？(3)就系爭不動
    產之鑑價二人為何有八十萬元至二百餘萬元之落差意見？等
    理由，悉未調查，即憑執行法院事務官個人主觀意見，捨棄
    後者「黃志豪估價師事務所」之鑑價不採，又回溯採用前者
    「林錦堂建築師事務所」之鑑價，即有與上開所指理由，互
    相矛盾之不當。
  (二)至於原事務官裁定又以：「另關於後估價報告有高估建物價
    值情事，亦經債權人陳慧英具狀陳明，足見其亦認為後估價
    報告書就建物部分之鑑價應有不當」云云；惟陳慧英為執行
    案件之債權人，其意見卻能超越鑑定人之專業能力，則「鑑
    定」有何意義？原事務官裁定採用不具證據能力之「訴訟當
    事人」未經他造承認之陳述，作為取捨鑑定人鑑定報告之依
    據，亦有違背證據法則之違法。
  (三)又標別十三、十四之房屋所有權人己○○○雖有設定抵押權
    予臺南縣佳里鎮農會（下簡稱佳里鎮農會）。然由於佳里鎮
    農會並未交付貸款予己○○○，因此抵押債權尚未成立及生
    效。原事務官裁定理由雖謂：「附表標示十三、十四之土地
    及建物經併案債權人臺南縣佳里鎮農會以本院八十五年度拍
    字第三一九一號拍賣抵押物裁定及確定證明書正本為執行名
    義對於土地及建物均聲請強制執行」等語。惟佳里鎮農會雖
    將上開標別十三、十四房屋視為「抵押不動產」執行拍賣，
    但事實上抵押債權不存在，故佳里鎮農會對於該等房屋之執
    行案款（價金）自無受領權，依法應於拍賣公告註明「執行
    價金由己○○○取回或其他（佳里鎮農會除外）之債權人分
    配」等語，方屬正當。原事務官裁定未見及此，顯與事實不
    符，有侵害抗告人己○○○之權益。
  (四)為此，爰依法提起異議，求為廢棄原事務官之裁定。
二、抗告人等抗告意旨略以：
  (一)引用前述抗告人等於原法院所提出之異議意旨。
  (二)法院拍賣之不動產，若有糾葛或屬不點交情事之標的物，一
    般實務上，鮮少有人投標拍賣，法院知之甚明。原裁定認原
    法院民事執行處逕依強制執行法第九十五條規定，進行特拍
    程序，尚無違法；惟此項裁定有程序上瑕疵，已損及抗告人
    權益至鉅。
  (三)建物價值是在物價指數範圍內，憑以鑑定建物之價值，而非
    根據拍賣底價而為鑑估，原法院對於建物鑑估，以拍賣底價
    為其依據，已違背建物材料應依物價指數波動而鑑估之原則
    ，難令抗告人等折服。
  (四)按稱最高限額抵押權者謂債務人或第三人提供其不動產為擔
    保就債權人對債務人一定範圍內之不特定債權在最高限額內
    設定之抵押權。又最高限額抵押權所擔保之原債權，未約定
    確定之期日者，抵押人或抵押權人得隨時請求確定其所擔保
    之原債權，民法第八百八十一條之一、八百八十一條之五分
    別定有明文。足見最高限額抵押權所擔保之債權並不確定其
    存在，且債權金額亦未特定。因此強制執行法第六條第一項
    第五款乃明定：「債權人聲請強制執行，應依左列規定提出
    證明文件：‧‧五依第四條第一項第五款聲請者，應提出債
    權及抵押權之證明文件及裁定正本。」作為審認債權人聲請
    拍賣抵押物所擔保之債權是否確有合法存在及生效，資為所
    得執行案款（價金）究竟應分配債權人或其他債權人、債務
    人（擔保債權不存在時）之依據。
  (五)抗告人己○○○所有如拍賣公告第十三標、第十四標所示房
    屋建物（建號、門牌依序為：建號17761、17786，臺南縣永
    康市○○街180號、186號），雖於八十五年間提供債權人佳
    里鎮農會設定最高限額分別為六百四十萬元、六百九十萬元
    之抵押權，用於擔保借款債務，但債權人佳里鎮農會卻未將
    抗告人己○○○所借之款項交付（即未撥付）予抗告人己○
    ○○，依法渠等間金錢借貸關係尚未生效。故抗告人己○○
    ○亦尚未開具借據或支票、本票等債權憑證供債權人佳里鎮
    農會收執為憑，至債權人佳里鎮農會所提出之債權憑證，係
    屬以土地為擔保之借款人王陳月娥或陳振益所開具之借據，
    尚與地上建物無關；原法院未注意及此，未命併案債權人佳
    里鎮農會提出債權證明文件（諸如借據、票據等），作為日
    後分配執行案款（房屋部分之價款）之據，即有違背上揭強
    制執行法第六條第一項第五款之規定。申言之，原法院倘能
    踐行上開諭命債權人佳里鎮農會提出上述編號第十三、十四
    標所示房屋建物之抵押借款債權憑證，即可發見該二標次之
    房屋建物所擔保之借款債權尚未合法生效。而佳里鎮農會並
    未持有抗告人己○○○所開具之債權憑證，因此本件須在拍
    賣公告第十三、十四標，加註「拍賣價金歸由己○○○取得
    」之內容，以免侵害抗告人己○○○之權益。原法院對於此
    部分駁回抗告人等要求，且未加註第十三、十四標房屋價款
    應歸由抗告人己○○○取得，揆諸上開說明，即有執行程序
    侵害抗告人己○○○利益之不當。
  (六)為此，爰依法提起抗告，求為將原裁定廢棄，並諭示原法院
    應踐行強制執行法第六條第一項第五款規定之程序，以符法
    規。
三、按拍賣不動產，執行法院應命鑑定人就該不動產估定價格，
    經核定後，為拍賣最低價額，強制執行法第八十條定有明文
    。而執行法院核定之價格應如何認為相當，原屬於執行法院
    職權裁量之範圍，非當事人所可任意指摘（最高法院88年度
    台抗字第13號裁定參照）。次按鑑定人估價時，宜就不動產
    是否出租、是否被第三人占用等情形分別估價。其估定之不
    動產價額與市價不相當時，執行法院得參考其他資料，核定
    拍賣最低價額；又核定拍賣最低價額應儘量與市價相當，且
    於核定前應使債權人、債務人就鑑定價格表示意見，俾作為
    核定拍賣最低價額之參考，辦理強制執行事件應行注意事項
    第四十二項第一款及第五款分別定有明文。又法院訂定拍賣
    最低價額，僅在限制投標人出價不得少於此數，其願出之最
    高價額，並無限制，如債務人被查封之財產，果值高價，則
    公告拍賣之後，應買人競相出價，自得以公平之價格賣出，
    於債務人之權益，並無損害。而不動產進行第一次拍賣程式
    ，無人應買，足見執行法院原核定之底價並無偏低之虞，如
    再行估價，必導致執行時間之拖延，而損及債權人、債務人
    之權益，且罔顧市場交易機能。又按強制執行法第八十一條
    第一項、第二項第一款規定，拍賣不動產，應由執行法院將
    拍賣不動產之所在地、種類、實際狀況、占有使用情形及其
    應記明之事項，詳為記載於拍賣公告，俾應買人事先知悉參
    與應買，以提高拍賣實效，並確保應買者之權益及機會均等
    。再者，債權人依強制執行法第四條第一項第五款聲請強制
    執行者，應提出債權及抵押權或質權之證明文件及裁定正本
    ，同法第六條第一項第五款復定有明文。
四、經查：
  (一)原事務官裁定附表所示之系爭不動產，經債權人即相對人於
    94年11月11日向原法院民事執行處聲請強制執行，並經該處
    以九十四年度執字第四四四七七號給付票款強制執行事件（
    含併案執行）施以強制執行程序；嗣原法院民事執行處於96
    年12月30日囑託「林錦堂建築師事務所」就該系爭不動產，
    予以鑑定價值；又於98年05月12日另行囑託「黃志豪估價師
    事務所」就系爭不動產，實施鑑價。後原法院民事執行處於
    99年04月26日參酌前揭鑑定結果，並綜合各種情況，乃將系
    爭不動產分歸十四標，並核定各標不動產之第一次拍賣價格
    ，訂於同年05月19日進行第一次拍賣；惟該次拍賣因無人應
    買，而債權人亦未聲明承受，原法院民事執行處乃將上開不
    動產底價及保證金各按第一次拍賣程序所訂之價格各減百分
    之二十後，另訂於同年六月九日進行減價拍賣即行第二次拍
    賣程序。而第二次拍賣程序又因無人應買，債權人亦未聲明
    承受，原法院民事執行處遂將上開不動產底價及保證金各按
    第二次拍賣程序之價格各減百分之十後，再訂於同年月三十
    日行減價拍賣即行第三次拍賣程序；詎第三次之拍賣程序復
    因無人應買，且債權人仍未聲明承受，原法院民事執行處乃
    依強制執行法第九十五條規定，進行特別拍賣程序等情，已
    經本院調閱上開給付票款強制執行卷宗查明無訛（有關第一
    次拍賣條件之核定及嗣後拍賣程序之進行，詳見該執行卷本
    卷第9及10卷），自屬真實。
  (二)按本件抗告人等於原法院及本院雖以原法院民事執行處司法
    事務官所核定系爭不動產拍賣價額，就前後二份鑑定報告未
    為適當調查，作為取捨之依據，認有違背證據法則；又原審
    法院對於建物鑑估，以拍賣底價為依據，已違背建物材料依
    物價指數波動而鑑估，難令抗告人折服等語，而提起本件抗
    告。惟揆諸前揭說明，系爭不動產核定之價格應如何認定始
    為相當，既原屬於執行法院職權裁量之範圍，非當事人所可
    任意指摘者，且鑑定人估價時，宜就不動產是否出租、是否
    遭第三人占用等情形分別估價。且其估定之不動產價額與市
    價不相當時，執行法院得參考其他資料，核定拍賣最低價額
    ；是以法院核定不動產之拍賣最低價額，除應參考鑑定人所
    提出之估定價格外，尚須斟酌該不動產之實際狀況及債權人
    、債務人之利益而為最妥適之決定。據此，原執行法院司法
    事務官就此部分依其職權裁量，採用有區分不動產實際狀況
    而進行估價之鑑定報告，作為核定本件拍賣最低價額之依據
    ，究之尚無恣意濫用等違法情形，且符合前揭一般實務上估
    價之準則，應屬妥適。又原法院另以「系爭不動產，既經二
    次減價拍賣，均無人應買，債權人亦未聲明承受，有如前述
    。是本諸法院訂定拍賣最低價額，僅在限制投標人出價不得
    少於此數，其願出之最高價額，並無限制，如債務人被查封
    之財產，果值高價，則公告拍賣之後，應買人競相出價，自
    得以公平之價格賣出，而本件既經二次減價拍賣，均未能拍
    定，足見本院司法事務官原核定之底價並無偏低，應屬明確
    。」等語，認定原事務官所為之裁定並無不當部分，經查乃
    參酌前揭裁判見解，就系爭不動產嗣後拍賣無人應買之實際
    情況，推論先前執行法院就拍賣最低價額之核定並無偏低，
    並無抗告人等所指「對於建物鑑估，以拍賣底價為依據，違
    背建物材料依物價指數波動而鑑估」之情形。是以，抗告人
    等主張原法院民事執行處司法事務官未採用「黃志豪估價師
    事務所」之較高鑑價報告，卻採用鑑定時間較前且鑑定價額
    較低之「林錦堂建築師事務所」鑑定報告，有違證據法則云
    云，尚屬無據。
  (三)至抗告人以原事務官裁定附表第十三、十四標之不動產所有
    權人己○○○雖有設定抵押權予佳里鎮農會，然因該抵押債
    權尚未成立及生效，佳里鎮農會對於該等房屋之執行案款，
    無受領權，依法應於拍賣公告中註明「執行價金由己○○○
    取回或其他（佳里鎮農會除外）之債權人分配」等語，始屬
    正當，指陳原事務官裁定侵害抗告人己○○○之權益等語。
    按：
  (1)原法院九十四年度執字第四四四七七號給付票款強制執行事
    件之併案債權人即佳里鎮農會（原案號為95年度執字第0865
    號），係持原法院八十五年度拍字第三一九一號許可拍賣抵
    押物確定裁定及確定證明書正本資為執行名義（見本院卷第
    15至29頁反面），並依據該確定裁定主文及附表聲請拍賣原
    事務官裁定附表所標示十三、十四之不動產等情，業經本院
    核閱原法院前揭強制執行卷宗查明無訛（見原法院95年度執
    字第865號卷第6、9、11頁及94年度執字第44477號卷第三宗
    內所附佳里鎮農會提出之民事陳報狀附表之編號27、28），
    固為真實。
  (2)惟揆諸前揭說明，債權人依法院許可拍賣抵押物之裁定聲請
    強制執行者，應提出債權及抵押權之證明文件及裁定正本，
    強制執行法第六條第一項第五款定有明文。緣此等裁定對於
    債權人之債權不為實質之認定或裁判（最高法院51年10月08
    日民刑庭總會決議(三)參照），故債權人據此向法院聲請強制
    執行時，尚須提出具有債權及抵押權之證明文件，以便明瞭
    其債權之存在及範圍，並抵押標物之所在，以便利執行；而
    執行法院對於此項債權，僅能為形式上之審查，自不待言。
    茲經本院核閱上開併案聲請強制執行卷宗（95年度執字第86
    5 號），固有併案債權人佳里鎮農會所提出之以王陳月娥及
    陳振益為借款人之借據影本各一紙在卷可稽（見本院卷第32
    、38頁），惟僅憑該借據所載內容尚無法明確得知該債權係
    以何標的物提供擔保，且其上所載擔保物提供人均係曾昆龍
    ，而非抗告人己○○○；另有關抵押權之證明文件部分，固
    有坐落臺南縣永康市○○段三七○、三七六建號建物（下稱
    系爭建物）之建物登記簿謄本各一份在卷可稽（見本院卷第
    57至64頁），惟詳核該建物登記謄本內容，雖均有登記以王
    陳月娥為債務人，佳里鎮農會為抵押權人之第一順位最高限
    額抵押權，惟登記日期為85年3月1日，權利存續期間均係自
    85年2月1日至115年2月01日；而前揭佳里鎮農會所提出之以
    王陳月娥為借款人之借據，其借款日期則為82年10月16日，
    並非在該抵押權登記之存續期間內，是據此尚不足以認定該
    借款債權係屬上開最高限額抵押權所擔保之範圍。再觀諸佳
    里鎮農會所提供之抵押權設定契約書、他項權利證明書所載
    （見95年度執字第0865號卷第29至31、33至35頁），亦與抗
    告人己○○○所有之系爭建物及其所設定之上開最高限額抵
    押權間並無主、從債權債務或其他之關聯。
  (3)依上，原執行法院逕就系爭建物為執行，該執行程序於法即
    有未合，應命債權人佳里鎮農會補齊應具備之債權證明文件
    ，如仍不補正或無法補正，則應駁回該部分強制執行之聲請
    。又執行法院如認另符合民法第八百七十七條之要件，欲將
    系爭建物併付拍賣時，則應由執行法院將該事項詳為記載於
    拍賣公告，俾確保優先受償權人之權益。是以抗告人等就此
    部分主張佳里鎮農會並未持有或提出債權之證明文件，因此
    本件須在拍賣公告第十三、十四標，加註「拍賣價金歸由己
    ○○○取得」之內容，以免侵害抗告人己○○○之權益等語
    ，於法尚非無據。
五、綜上，本件原法院民事執行處核定不動產之拍賣最低價額，
    原屬於其職權裁量之範圍，無須受鑑定人鑑定價格之拘束；
    而執行法院已斟酌該不動產之實際狀況，擇定估價較合理之
    鑑定報告作為核定系爭不動產之拍賣最低價額之依據，經核
    於法並無不合。是原法院司法事務官就此部分所為駁回抗告
    人等聲明異議之處分，於法自屬有據；而原法院以裁定駁回
    抗告人之異議，於法尚無未合。惟原法院民事執行處並未從
    形式上審查併案債權人佳里鎮農會提出之債權證明文件是否
    合於建物登記簿謄本（或其他抵押權證明文件）之記載，即
    逕就併案債權人佳里鎮農會所指封之系爭建物為執行，亦未
    於法院拍賣公告上註明係採併付拍賣之方式，要之於法尚非
    有據。就此部分，抗告人抗告意旨指摘其不當，求為將原裁
    定廢棄，為有理由。爰由本院將原裁定廢棄，並發回原法院
    另為適當之處理。
六、據上論結，本件抗告為有理由，依強制執行法第三十條之一
    ，民事訴訟法第四百九十二條，裁定如主文。
中    華    民    國    99    年    9     月    15    日
                  民事第三庭    審判長法  官  黃崑宗
                                      法  官  蘇重信
                                      法  官  張世展
上為正本係照原本作成。
本裁定除以適用法規顯有錯誤為理由外，不得再抗告。如提出再
抗告，應於收受送達後10日內委任律師為代理人向本院提出再抗
告狀（須附繕本），並繳納再抗告費新台幣1千元。
中    華    民    國    99    年    9     月    15    日
                                      書記官  林佳瑩
【附註】
民事訴訟法第495條之1第2項準用同法第466條之1第1、2項規定
：
(1)對於第二審判決上訴，上訴人應委任律師為訴訟代理人。但上
  訴人或其法定代理人具有律師資格者，不在此限。
(2)上訴人之配為法人、中央或地方機關時，其所屬專任人員具有
  律師資格並經法院認為適當者，亦得為第三審訴訟代理人。
民事訴訟法第466條之2第1項：
  上訴人無資力委任訴訟代理人者，得依訴訟救助之規定，聲請
  第三審法院為之選任律師為其訴訟代理人。偶、三親等內之血
  親、二親等內之姻親，或上訴人

司法院資訊處製作；財團法人民間司法改革基金會備份。
